【裁判字號】    97,消債更,492
【裁判日期】    980227
【裁判案由】    更生程序
【裁判全文】
臺灣嘉義地方法院民事裁定  97年度消債更字第492號
聲  請  人
即債務人    甲○○
代  理  人  楊瓊雅律師
複代理人    吳碧娟律師
上列債務人聲請更生程序事件，本院裁定如下：
    主  文
債務人甲○○自民國九十八年二月二十七日十二時起開始更生程
序。
命本院司法事務官進行本件更生程序。
    理  由
一、按債務人不能清償債務或有不能清償之虞者，得依本條例所
    定更生或清算程序，清理其債務，消費者債務清理條例第3
    條定有明文。再按債務人與金融機構協商成立者，不得聲請
    更生或清算；債務人無擔保或無優先權之債務總額未逾新臺
    幣一千二百萬元者，於法院裁定開始清算程序或宣告破產前
    ，得向法院聲請更生；法院開始更生程序之裁定，應載明其
    年、月、日、時，並即時發生效力，復為同條例第151 條第
    5 、6 項，第42條第1 項及第45條第1 項所明定。
二、本件債務人主張其收入不豐，家庭生活費用及子女教育費常
    入不敷出，又為安置妻小，購買房屋所費不眥，且不幸遭人
    倒會，週轉困難，不得已向各債權人借款，迄今尚積欠債務
    總額新臺幣（下同）1,124,310 元，而債務人係任職於愛之
    味股份有限公司（下稱愛之味公司），每月薪資約35,000元
    ，惟債務人每月必須支出約13,617元（含個人膳食費4,500
    元、保險費3,776 元、一家四口之家用及手機電信費1,719
    元、交通費600 元、房租5,000 元、水電費1,044 元，上開
    房租及水電費由債務人與配偶負擔各半），且債務人之次女
    劉家筠、三女劉冠伶尚在求學中，次女劉家筠就讀於私利崑
    山科技大學租屋在外，花費甚高，每月尚須負擔女兒之扶養
    費共約14,137元（次女之教育註冊費9,636 元、三女之教育
    註冊費500 元，共約10,137元，由配偶負擔4,000 元；次女
    之房租、生活費共1 萬元、三女之交通費、午餐費共6,000
    元，由與配偶共同負擔各半）。以債務人前揭收入扣除上開
    每月必要支出後，所剩無幾，顯不足清償所欠債務，遂依消
    費者債務清理條例第151 條規定，曾於97年6 月9 日以書面
    向最大債權銀行萬泰商業銀行股份有限公司（下稱萬泰銀行
    ）請求前置協商，然債權人之一合作金庫銀行股份有限公司
    已將債權移轉與合作金庫資產管理股份有限公司（下稱合庫
    資產管理公司），萬泰銀行遂以合庫資產管理公司非屬金融
    機構，不願通知進行協商，要求債務人自行與合庫資產管理
    公司協商，待債務人轉向合庫資產管理公司請求協商時，合
    庫資產管理公司卻以前置協商需由最大債權銀行主動通知而
    拒絕協商，債務人協商未果迄今已逾4 、5 月，致協商不成
    立。又債務人係一般消費者，並未從事營業，且無擔保或無
    優先權之債務總額未逾1,200 萬元，復未經法院裁定開始清
    算程序或宣告破產，爰向本院聲請更生等語。
三、按「債務人對於金融機構因消費借貸、自用住宅貸款、信用
    卡或現金卡契約而負債務，在聲請更生或清算前，應提出債
    權人清冊，以書面向最大債權金融機構請求協商債務清償方
    案並表明共同協商之意旨。…第一項受請求之金融機構，應
    即通知其他債權人與債務人為債務清償之協商，並將前項查
    詢結果供其他債權人閱覽或抄錄。協商成立者，應以書面作
    成債務清償方案，由當事人簽名、蓋章或按指印；協商不成
    立時，應付與債務人證明書。債務人與金融機構協商成立者
    ，不得聲請更生或清算。」、「自債務人提出協商請求之翌
    日起逾三十日不開始協商，或自開始協商之翌日起逾九十日
    協商不成立，債務人得逕向法院聲請更生或清算。」消費者
    債務清理條例第151 條第1 、5 項、第153 條定有明文。是
    受請求之最大金融機構於受請求後，不論其他債權人是否為
    金融機構，均應通知各該債權人前來參與債務協商，是若最
    大債權金融機構於受請求後，僅以自己或僅通知其他金融機
    構之債權人前來協商，而將其他非金融機構之債權人摒棄在
    外而未通知前來協商者，即不能謂已開始協商，則債務人於
    自提出協商請求之翌日起之30日後，即得向法院聲請更生或
    清算。經查本件債務人於97年6 月9 日向萬泰銀行請求協商
    時，所檢附債權人清冊即明載債權人為萬泰銀行及合庫資產
    管理公司，此有債務人提出之前置協商申請書及所附債權人
    清冊附卷可按。而萬泰銀行雖於97年7 月7 日寄發前置協商
    開始通知函，惟以合庫資產管理公司非金融機構而拒不通知
    參與協商等情，亦有萬泰銀行之陳報及檢送之債清客服紀錄
    可按。萬泰銀行通知協商時，既將其他非金融機構之債權人
    即合庫資產管理公司摒棄而未予通知，依前揭說明，自不能
    認其已於受請求之翌日起30日內已開始協商，債務人自得逕
    向本院聲請更生或清算，合先敘明。
四、經查債務人主張其目前負欠債務總額為1,124,310 元等情，
    業據其提出債權人清冊及財團法人金融聯合徵信中心當事人
    綜合信用報告為證，應為可採。另債務人主張其目前任職於
    愛之味公司，平均月薪約35,000元乙節，經本院審酌、計算
    債務人所提出所得明細表及向愛之味公司調取債務人之薪資
    所得資料後，認為債務人於97年2 月至12月間之所得，扣除
    勞、健保費及福利金後，平均每月約為36,232元【計算式：
    （37,975＋27,050＋32,102＋42,428＋50,334＋52,858＋
    45,072＋31,868＋28,477＋25,002＋25,392）÷11】。
五、債務人主張每月必須支出27,754元乙節，經查：
  (一)債務人主張其個人每月膳食費及雜支合計4,500 元及交通費
    （油資）600 部分，尚屬合理，應予採信。
  (二)債務人主張其因房貸無法繳納，房屋遭法拍，乃租屋居住，
    每月租金5,000 元乙節，業據其提出本院91年度執字第5405
    號債權分配表及房屋租賃契約書為證，應可採信，且前揭房
    屋租金尚非過高，應予採信。債務人主張每月水費149.5 元
    ，電費894.5 元，合計1,044 元；另家用電話費115 元、債
    務人個手機費用200 元、債務人之配偶手機費用417 元等支
    出，均非過高，應可採信；至債務人主張支出其女劉家筠使
    用手機費用988 元部分，則屬過高，應以300 元為適當。綜
    上，前揭家庭生活費用合計7,076 元，並由債務人與其配偶
    平均負擔，債務人應分擔金額為3,538元。
  (三)債務人主張其育有劉家筠、劉冠伶2 子女以節，有戶籍謄本
    附卷可按，而劉家筠目前就讀私立崑山科技大學，每月必須
    花費房租3,700 元以及每學期註冊費約為57,820元等情，業
    據債務人提出學生證、租賃契約屋及繳費收據為證；是其平
    均每月教育費（不含房屋租金）支出為9,636 元，應可認定
    ；又債務人之次女劉冠伶目前就讀民雄國中，每學期註冊費
    為2,779 元等情，亦有學生證及繳費收據可按，準此，其平
    均每月教育費463 元；至債務人主張張劉家筠、劉冠伶每月
    生活費各為1 萬元（含前揭房屋租金）、6,000 元等情，尚
    非過高，應為可採。綜上，劉家筠、劉冠伶每月所需教育、
    扶養費支出各為19,636元、6,463 元，合計26,099元，債務
    人應分擔之金額為13,050元。
  (四)綜上，應認債務人每月必要支出為21,688元。
六、本件因萬泰銀行未通知債權人合庫資產管理公司參與協商，
    該公司已對於債務人前揭薪資聲請強制執行，且經本院以執
    行命令將債務人對於愛之味公司之薪資債權3 分之1 及獎金
    、其他給與等之4 分之3 移轉與該公司，是依前揭執行命令
    所命移轉之債權估算，債務人於97年2 月至12月之薪資（不
    含獎金等）總額為346,988 元，平均每月為31,544元，其3
    分之1約 為10,515元；另獎金等給與合計51,560元，平均每
    月為4,687 元，其4 分之3 約為3,515 元，是債務人前揭收
    入，每月移轉與合庫資產管理公司之金額合計約為14,030元
    ，扣除此項金額，債務人每月實際所得尚有22,202元，再扣
    除前揭支出21,688元，僅餘514 元，顯不能負擔萬泰銀行提
    出每月4,965 元之債務清償方案。是債務人主張其有不能清
    償債務之虞乙節，應為可採。此外，本件又查無債務人有消
    費者債務清理條例第6 條第3 項、第8 條或第46條各款所定
    駁回更生聲請之事由存在，則債務人聲請更生，於法尚無不
    符，應予准許，爰裁定如主文第1 項所示。
七、次按法院裁定開始更生或清算程序後，得命司法事務官進行
    更生或清算程序，消費者債務清理條例第16條第1項前段定
    有明文。本件債務人聲請更生，業經本院裁定准許開始更生
    程序，爰依前揭規定，命法事務官進行本件更生程序。
中    華    民    國    98    年    2    月    27    日
                  民事第一庭  法  官  林望民
以上為正本係照原本作成
本件不得抗告
本裁定已於97年2月27日12時公告。
中    華    民    國    98    年    2    月    27    日
                              書記官  陳慶時


司法院資訊處製作；財團法人民間司法改革基金會備份。
